臺灣臺中地方法院民事裁定　　　　　　　96年度家抗字第18號
抗　告　人　乙○○
相　對　人　甲○○即丁○○
上列抗告人因與相對人間聲請酌定未成年人監護人等事件，對於
民國96年4月19日本院95年度監字第224號裁定提起抗告，本院裁
定如下：
　　主  文
抗告駁回。
抗告程序費用由抗告人負擔。
    理  由
一、本件抗告人於原審聲請意旨略以：抗告人與相對人（原名丁
    ○○，於民國95年11月27日更名為甲○○）原係男女朋友，
    於雙方交往期間，抗告人自相對人受胎並產下未成年子女丙
    ○○（女，○○年○○月○○日生），且經相對人認領，但就子女
    丙○○權利義務之行使或負擔，雙方並無約定，一直維持共
    同行使之狀態。惟相對人固對子女丙○○為認領，卻因子女
    丙○○患有唐氏症，而拒絕負擔為人父之責，對子女丙○○
    棄之不顧，亦未負擔子女丙○○之扶養費用，且行蹤不明，
    致子女丙○○自出生後迄今均由抗告人與母親協力照顧、養
    育，是為子女丙○○之最佳利益計，對於子女丙○○權利義
    務之行使或負擔，應酌定由抗告人單獨任之較妥。又依法相
    對人對於子女丙○○負有扶養義務，不因其是否任親權人而
    受影響，而關於子女丙○○之扶養費用數額，依行政院主計
    處所公布之臺灣地區家庭收支調查報告，以94年度臺中市市
    民每人每月平均支出為新臺幣（下同）22,083元（元以下四
    捨五入）計算，抗告人與相對人應平均分擔，即相對人每月
    應負擔子女丙○○之扶養費用11,042元（計算式：22083元/
    月÷2＝11041.5元，元以下四捨五入）。至於子女丙○○出
    生後迄95年12月31日止之扶養費用，抗告人就已代相對人墊
    付部分，爰依不當得利之法律關係請求。按行政院主計處所
    公布臺灣地區家庭收支調查報告各年度之臺中市市民每人每
    月平均支出費用（相對人應負擔1/2）計算，其中95年度部
    分，仍按94年度臺中市市民每人每月支出費用計算，合計為
    814,230元，請求相對人返還之等語。並提出戶籍謄本、行
    政院主計處89年至94年之臺中市平均每戶家庭收支調查表等
    件為證。
二、抗告意旨略以：原審雖酌定由抗告人行使負擔未成年子女丙
    ○○之權利義務，亦裁定相對人應自原審裁定確定之日起至
    未成年子女丙○○成年之日止，按月給付抗告人關於未成年
    子女丙○○扶養費用新臺幣11,042元，卻駁回抗告人請求自
    未成年子女丙○○出生後，至原審裁定確定之日止，相對人
    應負擔之扶養費部分，原審對此部份之裁定顯有不當，除援
    引原審聲請意旨內容外，並補充說明如下：
（一）非訟事件法第127條所稱之扶養費，並未明文限制須未經
      到期部分，始有適用，是如由夫、妻或未成年子女之父母
      之一方先行給付之部分，在向他方求償時，仍不失其扶養
      費部分，當有上開法條之適用。
（二）又民事訴訟法第389條第1項第2款命履行扶養義務之判決
      包含起訴前最近6個月及訴訟中履行期已到者，則依相同
      之法理基礎，非訟事件法第127條第1、2項亦應包含已經
      到期之部分，否則就同一扶養費之請求將割裂適用不同程
      序，實有違非訟事件法將子女監護事件非訟化之立法意旨
      。
（三）另抗告人於原審請求自子女丙○○出生後，迄民國95年12
      月31日止之扶養費共814,230元，而原審裁定最快之確定
      日期為96年5月初，因此抗告人提起抗告部分，應包含96
      年1月1日起至裁定確定之日止，抗告人為方便計算，僅加
      計96年1月1日至96年4月30日止（抗告狀誤載為91年1月1
      日起至93年4月30日止）之扶養費44,168元（計算式：110
      42元×4＝44,168元），是加計後總金額為858,338元。
（四）綜上所述，原審駁回抗告人請求相對人給付自未成年子女
      丙○○出生後，至原審裁定確定之日止，相對人應負擔之
      扶養費部分顯屬不當，應予廢棄，並請求更為裁定。
三、本件抗告人主張非訟事件法第127條所稱之扶養費包含已到
    期而由夫、妻或未成年子女之父母之一方先行給付之部分云
    云，惟本院基於下列理由，認為同條所稱扶養費，僅限於法
    院於依民法第1055條之規定，為酌定、改定或變更親權人或
    親權內容裁定後所發生之扶養費，不包含裁定前已到期之扶
    養費，玆分敘如下：
（一）依法條文義解釋：
      按法院依民法第1055條之規定，為酌定、改定或變更時，
      得命交付子女、未行使或負擔權利義務之一方與未成年子
      女會面交往之方式與期間、給付扶養費、交付身分證明文
      件或其他財物，或命為相當之處分，並得訂定必要事項。
      前項扶養費之給付，法院得依聲請或依職權，命為一次給
      付或分期給付。分期給付遲誤一期履行者，其後之期間視
      為亦已到期。第1項裁定得為執行名義。非訟事件法第127
      條第1、2、3項分別定有明文。關於給付扶養費部分雖未
      明文限於未到期部分，然揆之該法條文義：「…為酌定、
      改定或變更時，得命交付子女、『未』行使或負擔權利義
      務之一方…」，故於法院酌定、改定或變更親權人之前，
      就未成年子女行使或負擔權利義務之人，並非該條規定之
      請求權客體，要屬當然。抗告人請求相對人給付已到期扶
      養費部分之期間，為子女丙○○出生後，迄95年12月31日
      （於抗告審擴張為至原審裁定確定時）止，該期間兩造對
      於子女丙○○權利義務之行使或負擔由何人任之並無約定
      ，而係由兩造共同行使對子女丙○○權利義務之行使或負
      擔，抗告人亦同此主張。是以該期間相對人既與抗告人共
      同行使負擔未成年子女之權利義務，則相對人於斯時顯非
      「『未』行使或負擔權利義務之一方」，而尚非屬於非訟
      事件法第127條所規範扶養費之權利義務人，抗告人主張
      依同條規定，得對原審裁定確定前行使負擔未成年子女之
      權利義務之相對人，請求原審裁定確定前已發生之扶養費
      ，顯有誤會，尚無可採。
（二）依請求權性質觀察：
      法院依非訟事件法第127條（94年修正前為同法第71條之6
      ）所為之裁定，其本質為形成裁判性質，但其中命給付扶
      養費、交付子女、交付身分證明文件、交付其他財物等，
      則屬於給付裁判性質。該給付裁判係在法院以裁判創設、
      變更親權人、親權內容、行使方法（或監護權等）等形成
      裁判前提下，在終局裁判中一併命為給付義務，此裁判含
      所謂的「形成的給付裁判性質」。就給付裁判而言，其本
      質既含財產法性格，本應以訴訟為之，並由法院以判決命
      為給付，但關於未成年子女親權之行使及與其有關之其他
      事項，為便於簡易迅速處理，而有特別規定基於一定之審
      判程序，並在「形成」「新的」親權（或監護）關係前提
      下，同時命其為財產之給付。因此如無「新的」親權關係
      或「新的」監護關係，即親權關係、監護關係未為變動等
      形成原因時，即無另行酌定親權內容或命為給付之必要。
      此係基於實體法關係上，扶養與親權乃二種不同之法律制
      度，當事人之權利基礎亦不相同，非訟事件法第127條第1
      項之規定，可被認為係法院得依職權合併處理二事件之一
      般規定，具有將「未來扶養費」給付事件予以非訟化之意
      義。本件抗告人與相對人原係共同行使未成年子女丙○○
      之親權，迄原審裁定確定前，並無親權關係之變動，揆諸
      前揭法理，非訟事件法第127條之規定，性質上並無令相
      對人支付於親權關係或監護關係變動前業已發生之扶養費
      ，是以原審關於此部份之認定，洵無違誤。
（三）依當事人訴訟權利之保護考量：
      法院依非訟事件法第127條命給付扶養費者，乃以法院因
      依民法第1055條為酌定、改定或變更親權人、親權內容及
      方法為前提要件，此係著眼於「子女」福利之保護，法院
      可依職權予以酌定，不受當事人之拘束，兩造即父母之對
      立性並不顯著。反之，扶養義務人履行其本身之扶養義務
      ，致他扶養義務人得因此不必盡其應盡之扶養義務而受有
      利益時，此時他扶養義務人所受之利益為「免履行扶養義
      務」之利益，而為履行扶養義務者即因逾其原應負擔之部
      分，而受有損害，且兩者間亦有因果關係存在，應成立不
      當得利，是父母之一方已為扶養者，對於應負擔扶養之他
      方，就其應負擔部分，得依不當得利之法律關係請求返還
      ，最高法院92臺上字第2362號判決可資參照。準此，在父
      母之一方給付超過其應分擔之扶養義務額時，對此已支出
      之過去扶養費，支出人可視情形對扶養因而減輕或免除之
      人主張不當得利或無因管理請求返還，已成為學說及實務
      上一致之見解。故對於請求返還已墊付扶養費，屬於判斷
      當事人間私法上過去已發生之實體法律關係，義務人並得
      提出實體法上如時效、抵銷等各種抗辯之機會，兩造之對
      立及訟爭性，甚為明顯，自應給予兩造有言詞辯論等之較
      充分之程序保障，若逕以非訟程序處理，顯不足保障義務
      人之訴訟權利。原審認此部分應依不當得利等之法律關係
      ，循訴訟程序救濟之，亦無違誤。
（四）末按命履行扶養義務之判決，而於起訴前最近6個月及訴
      訟中履行期已到者，法院應依職權宣告假執行，民事訴訟
      法第389條第1項第2款固有明文，然該條規定，乃因請求
      扶養者，通常係不能維持生活而無謀生能力之人，扶養費
      用為受扶養人之生活費用，所需迫切，有使義務人迅速履
      行之必要，但既係為維持受扶養人之生活而得即時執行，
      只期達到其生活現需者為已足，故範圍以起訴前最近6個
      月分及訴訟中履行期已到者為限，是其乃著眼於維持權利
      人目前之生活所需，而對尚未確定之判決賦與執行力。此
      與非訟事件法第127條形成之裁判或形成之給付裁判之性
      質及目的，迥然不同，自難比附援引。抗告人以依民事訴
      訟法第389條第1項第2款規定法理基礎，推論非訟事件法
      第127條第1、2項亦應包含已到期之部分，當屬無據。
四、綜上所述，法院依非訟事件法第127條命給付扶養費者，乃
    以法院因依民法第1055條為酌定、改定或變更親權人、親權
    內容及方法為前提要件，本條所謂扶養費，為因法院前開裁
    定之結果而未任親權人之一方，對擔任親權人之他方或任監
    護權者，所應負擔之保護教養費用。抗告人主張其墊付之子
    女丙○○之扶養費用，其中於原審裁定確定前之部分，自應
    依不當得利等之法律關係，循訴訟程序救濟之，非得依非訟
    事件法第127條規定，逕於請求相對人分期給付未成年子女
    丙○○扶養費用之程序中併為請求。原審准許抗告人自原審
    裁定確定之日起相對人應給付未成年子女丙○○扶養費用，
    而駁回抗告人超過此部分之請求，核無不合，抗告人提起本
    件抗告，請求廢棄原審駁回其該部分之裁定，為無理由，應
    予駁回其抗告。
五、依非訟事件法第21條第2項、第46條、民事訴訟法第495條之
    1第1項、第449條第1項、第78條、第95條，裁定如主文。
中　　華　　民　　國　　96　　年　　6 　　月　　21　　日
                  家事法庭審判長　  法　官　楊熾光
                                    法  官  簡賢坤
                                    法  官  陳宗賢
以上為正本係照原本作成。
如提起再抗告者，應於裁定送達後10日內依非訟事件法第45條第
3項「僅得以適用法規顯有錯誤為理由，並經原法院許可者為限
」之規定，向本院提出抗告理由狀（須按他造人數附具繕本），
並繳納再抗告費用新臺幣1,000元。
中　　華　　民　　國　　96　　年　　6　 　月　　21　　日
                                    書記官
